臺灣高等法院民事判決　　　　　　　　 100年度上字第1078號
上　訴　人　建林工業股份有限公司
法定代理人　林世文
訴訟代理人　張睿文律師
複代 理 人　侯海熊律師
　　　　　　呂姿慧律師
被上 訴 人　國泰人壽保險股份有限公司
法定代理人　蔡宏圖
訴訟代理人　吳光陸律師
被上 訴 人　臺灣工礦股份有限公司
法定代理人　俞葆森
上列當事人間請求確認優先承買權存在事件，上訴人對於中華民
國100年8月25日臺灣新竹地方法院98年度訴字第195號第一審判
決提起上訴，經本院於100年12月13日言詞辯論終結，判決如下
：
    主  文
上訴駁回。
第二審訴訟費用由上訴人負擔。
    事實及理由
一、被上訴人臺灣工礦股份有限公司（下稱臺灣工礦公司）經合
    法通知，未於言詞辯論期日到場，核無民事訴訟法第386條
    各款所列情形，爰依上訴人聲請，由其一造辯論而為判決。
二、上訴人主張：坐落新竹市○○段484號土地（下稱484號土地
    ）係臺灣工礦公司所有，其上建號同段331號門牌號碼新竹
    市○○路2號建物（下稱331號建物，按該址建物上訴人買受
    後分割出讓一部即同段258號建物，現為蘇金龍所有），前
    亦為臺灣工礦公司所有，於民國51年4月14日出賣移轉登記
    予上訴人所有（上訴人原名新竹窯業股份有限公司）。而臺
    灣工礦公司所有同段473號土地（下稱473號土地）環繞484
    號土地，上訴人所有331號建物須經由473號土地進出新竹市
    ○○路，自始即由臺灣工礦公司交付予上訴人合併整體使用
    。嗣臺灣工礦公司所有473、484號土地經原法院民事執行處
    93年度執字第5915號強制執行事件拍賣，被上訴人國泰人壽
    保險股份有限公司（下稱國泰人壽公司）拍定後，上訴人主
    張適用或類推適用民法第425條之1、第426條之2及依土地法
    第104條規定，對331號建物基地所在484號土地及賴以進出
    使用之473號土地均得行使優先承買權，詎為國泰人壽公司
    爭執反對，而臺灣工礦公司亦否認上訴人有地上權存在，爰
    求為確認上訴人對坐落473號土地如附圖所示斜線部分有優
    先承買權存在之判決。原法院為上訴人敗訴之判決，上訴人
    不服，提起上訴，聲明：原判決不利於上訴人部分廢棄，改
    判如上。（原審共同原告蘇金龍受敗訴判決部分，未據聲明
    不服）
三、國泰人壽公司則以：依原法院77年度訴字第546號、本院78
    年度重上字第0198號及最高法院79年度台上字2406號，原法
    院84年度訴字第1210號及本院85年度上字第875號等判決可
    知，上訴人於前開案件審理時，均一再否認331號建物與臺
    灣工礦公司所有473、484號土地間有租賃關係及地上權存在
    ，且從未給付租金，前開判決亦確認兩造間無租賃關係及地
    上權存在，判決上訴人毋庸給付租金確定，是基於爭點效之
    法理及誠信原則，上訴人事後即不可再為相反之主張。且縱
    然認有租賃關係存在，473號土地及331號建物前均為台灣工
    礦公司所有，並非租地建屋之關係，仍無民法第426條之2第
    1項或土地法第104條第1項適用，上訴人亦非地上權人，自
    不得主張有優先承買權為語，資為抗辯，聲明：上訴駁回。
    臺灣工礦公司未於言詞辯論期日到場，亦未提出書狀作何聲
    明或陳述。
四、查473、484號土地係臺灣工礦公司所有，坐落484號土地上
    之331號建物，前亦為臺灣工礦公司所有，而於51年4月14日
    由臺灣工礦公司出賣移轉登記予上訴人所有之事實，已據上
    訴人提出土地、建物登記謄本（原審卷第7頁至13頁）、買
    賣合約、杜賣證書、固定資產清冊、移交清冊（本院卷第53
    頁至80頁）及國泰人壽公司提出之新竹市地政事務所函覆原
    法院之土地登記申請案影本（原審卷第195頁至211頁）各1
    件為證，並為兩造所不爭，足認實在。上訴人主張臺灣工礦
    公司將331號建物出售，應推定與所坐落基地合併使用之473
    號土地亦有租賃關係存在，國泰人壽公司則以上揭情詞為辯
    。經查：依上訴人所提出(1)原法院77年度訴字第546號、本
    院78年度重上字第198號、最高法院79年度台上字第2406號
    民事確定判決（見原審卷第17至29頁），臺灣工礦公司於該
    事件主張原告無權占有484、473地號土地而請求拆屋還地，
    並應給付相當於租金之不當得利，上訴人則抗辯依最高法院
    48年台上字第1457號判例意旨，臺灣工礦公司同意或默許上
    訴人使用484、473地號土地，而兩造間就系爭土地並未成立
    租賃關係，上訴人自無給付租金之義務等情（原審卷第18頁
    背面），經第一審為臺灣工礦公司敗訴判決，臺灣工礦公司
    上訴後，本院認上訴人並非無權占有，而駁回臺灣工礦公司
    返還土地之訴，並認臺灣工礦公司不能證明兩造間就系爭土
    地成立租賃關係，駁回臺灣工礦公司備位擴張請求土地租金
    之訴，最高法院則以臺灣工礦公司係請求自交還土地之翌日
    起按月給付租金，上訴人既無交還土地之理由，則臺灣工礦
    公司請求給付租金，即與其上訴人聲明要件不符，其結果尚
    無不合，仍非不可維持，而駁回臺灣工礦公司上訴（原審卷
    第28頁背面）。(2)原法院84年度訴字第1210號、本院85年度
    上字第875號民事確定判決（見原審卷第30至39頁），臺灣
    工礦公司於該事件主張依最高法院73年5月8日73年度第5次
    民事庭會議決議，兩造間成立租賃關係，上訴人應支付484
    、473地號土地租金。惟上訴人則援引最高法院83年度第11
    次民事庭會議決定意旨，主張臺灣工礦公司自出賣系爭建物
    後多年來從未請求租金，上訴人亦無支付租金情形，除支付
    買房價金外，並無另行支付臺灣工礦公司使用484、473地號
    土地之相當對價，兩造間並無租賃關係存在，並主張本件建
    物坐落基地既經前述確定判決肯認無租賃關係存在而租金請
    求非法所許，則基地外之整體使用範圍內之土地（按即含本
    件473號土地）亦應為同一認定等情（原審卷第32 頁正、背
    面），經第一審為臺灣工礦公司敗訴判決，臺灣工礦公司僅
    一部上訴，就484、473地號土地圍牆內之庭院及空地（即不
    含系爭建物所占用基地部分）請求租金，經本院以上訴人使
    用473及484號土地多年，至臺灣工礦公司提起前案訴訟前，
    臺灣工礦公司均無異議或提出付租要求，上訴人亦從未給付
    租金，就此客觀情形而論，已足認兩造間先前房屋買賣，除
    支付買房價金外，上訴人並無另支付上訴人使用土地之相當
    對價，兩造間就房屋所坐落占用基地部分應無租賃關係存在
    ，而多年來同為系爭房屋整體使用之圍牆內庭院及空地，當
    應作相同認定，亦無租賃關係存在，而駁回臺灣工礦公司上
    訴確定（原審卷第38頁背面）。足認上訴人於上開2件前案
    訴訟中，雖主張331號建物有權繼續使用473、484號土地權
    利，但一再抗辯與臺灣工礦公司並無租賃關係存在而拒付租
    金，並獲勝訴判決確定，則上訴人於本件訴訟反稱兩造間租
    賃關係存在而有優先承買權，其前、後訴訟主張顯然矛盾而
    相互抵觸。
五、按法院於確定判決理由中，對訴訟標的以外當事人所主張或
    抗辯之重要爭點，本於兩造辯論之結果所為之判斷結果，除
    有顯然違背法令，或當事人提出新訴訟資料足以推翻原判斷
    之情形外，於同一當事人間，就與該重要爭點有關之他訴訟
    ，不得再為相反之主張，法院亦不得作相異之判斷，此源於
    訴訟上之誠信原則及當事人公平之訴訟法理，避免紛爭反覆
    發生，以達「一次解決紛爭」所生之一種判決效力（拘束力
    ），即所謂「爭點效」，亦當為程序法所容許，最高法院96
    年台上字第1782號判決意旨可參。本件上訴人與臺灣工礦公
    司於前開兩訴訟中，就返還土地及給付租金之重點爭點即雙
    方間租賃關係是否存在，經兩造辯論及法院判斷結果，認上
    訴人雖得繼續使用房屋所坐落基地及整體使用之圍牆內庭院
    及空地，但兩造既未約定使用基地之相當對價，且依上訴人
    使用473及484號土地多年，至臺灣工礦公司提起前案訴訟前
    ，臺灣工礦公司均無異議或提出付租要求，上訴人亦從未給
    付租金之客觀情形，兩造除支付買賣房屋價金外，上訴人並
    無另應支付房屋使用土地之相當對價，而認無租賃關係存在
    ，並無上訴人主張違背最高法院48年台上字第1457號判例及
    73年5月8日73年度第5次民事庭會議決議意旨情事，而上訴
    人復未提出其他新訴訟資料足以推翻前案確定判決判斷，則
    於上訴人與臺灣工礦公司間，就與該重要爭點有關之本案訴
    訟，均不得再為相反之主張，而國泰人壽公司與臺灣工礦公
    司為同造當事人，且係473號土地之拍定人，法院亦不得為
    歧異之判斷。從而，應認上訴人與臺灣工礦公司自買賣331
    號建物時起，就473號土地使用並無租賃關係存在，而係基
    於無償之使用借貸關係而占有473號土地。
六、又上訴人主張89年5月5日增訂施行民法第425條之1第1項規
    定：「土地及其土地上之房屋同屬一人所有，而僅將土地或
    僅將房屋所有權讓與他人，或將土地及房屋同時或先後讓與
    相異之人時，土地受讓人或房屋受讓人與讓與人間或房屋受
    讓人與土地受讓人間，推定在房屋得使用期限內，有租賃關
    係」，故應推定上訴人與臺灣工礦公司間自89年5月5日起有
    基地租賃關係，且其與臺灣工礦公司在原法院99年度訴字第
    402號（99年度審訴字第309號）給付租金事件審理時，已合
    意依民法第425條之1第1項規定自89年5月5日起有租賃關係
    存在云云，並據提出該案99年10月6日及100年4月12日言詞
    辯論筆錄影本各1件為證（本院卷第39、40頁）。惟按上開
    民法第425條之1第1項規定僅係法律上推定，法院非不得依
    具體客觀事實以反證推翻之，經查：473號、484號土地，國
    泰人壽公司係於98年2月12日拍定，並經原法院民事執行處
    於98年2月13日通知上訴人就484號土地是否行使優先承買權
    （原審卷第45頁），國泰人壽公司就484地號部分，前已另
    案起訴確認上訴人優先承買權不存在，並經原法院98年度重
    訴字第75號、本院99年度重上字第155號、最高法院100年度
    台上字第575號裁定，判決國泰人壽公司勝訴確定在案（原
    審卷第227頁、第252頁、第260頁以下）。而依上訴人所提
    出原法院99年度訴字第402號言詞辯論筆錄所載，臺灣工礦
    公司係請求上訴人給付系爭土地自起訴時起前5年內租金，
    惟雙方並未就租金金額達成協議，而僅係就89年5月5日起推
    定有租賃關係之事實並不爭執（見本院卷第39頁正、背面）
    ，已不足認雙方已合意成立租賃契約，且原法院99年度訴字
    第402號判決亦記載臺灣工礦公司於另案484號土地確認優先
    承買權不存在訴訟判決確定後即表示撤回起訴，但為上訴人
    不同意撤回（見該案判決書第5頁），足見臺灣工礦公司並
    未同意自89年5月5日起成立基地租賃契約，而僅係預慮國泰
    人壽公司提起另案484號土地訴訟，如經確認優先承買權存
    在，將對其不利，為保全租金請求而始提起原法院99年度訴
    字第402號給付租金之訴。是上訴人與臺灣工礦公司於77年
    、84年之前案訴訟中對租賃關係是否存在原本爭執甚烈，經
    判決確定後及89年5月5日民法第425條之1第1項增訂施行多
    年迄今，亦無證據證明曾有訂定租約及收取租金事實，竟於
    國泰人壽公司拍定後之原法院99年度訴字第402號給付租金
    之訴中，就89年5月5日起租賃關係存在事實為不爭執，雙方
    上開訴訟行為，顯屬有違常情，難認為實在，況臺灣工礦公
    司上開請求給付租金之訴，亦經原法院判決駁回，未經其上
    訴而確定（見本院卷第83頁，本院100年度上字第785號判決
    ），足認上訴人主張與臺灣工礦公司間自89年5月5日起應有
    基地租賃關係存在云云，並不足採。
七、復按地上權為一種物權，主張取得時效之第一要件須為以行
    使地上權之意思而占有，若依其所由發生之事實之性質，無
    行使地上權之意思者，非有變為以行使地上權之意思而占有
    之情事，其取得時效，不能開始進行。上訴人占有系爭土地
    之始，係基於承租人之意思而非基於行使地上權之意思，並
    無證據證明嗣後曾依民法第945條所定變為以地上權之意思
    而占有，自不能本於民法第772條準用同法第769條之規定，
    請求登記為地上權人，最高法院64年台上字第2552號判例意
    旨可參。上訴人主張依民法第772條準用同法第770條規定，
    因時效取得地上權，亦得本於土地法第104條第1項規定有優
    先承買權云云，惟查依前述各項情狀，上訴人自始即係以使
    用借貸之債權關係占有473號土地，其主觀上並無以行使地
    上權之意思而占有，亦無證據證明其曾對臺灣工礦公司變更
    以行使地上權意思而占有，自無從開始進行取得登記為地上
    權人時效，從而上訴人主張本於地上權人地位對473號土地
    取得優先承買權，顯屬無據。
八、綜上所述，上訴人主張係473號土地之承租人或地上權人，
    為不足採，自無行使優先承買權可言。從而，上訴人求為確
    認對坐落473號土地如附圖所示斜線部分有優先承買權存在
    之判決，為無理由。原審為上訴人敗訴之判決，並無不合，
    上訴意旨指摘原判決不當，聲明廢棄改判，為無理由，應予
    駁回。
九、本件判決事證基礎已臻明確，兩造其餘攻防方法及所舉證據
    ，經斟酌後核與判決結果不生影響，無再予一一論述之必要
    ，並予敘明。
十、據上論結，本件上訴為無理由。依民事訴訟法第463條、第
    385條第1項前段、第449條第1項、第78條，判決如主文。
中    華    民    國  100    年    12    月    27    日
                  民事第九庭
                      審判長法  官  黃熙嫣
                            法  官  曾部倫
                            法  官  朱耀平
正本係照原本作成。
如不服本判決，應於收受送達後20日內向本院提出上訴書狀，其
未表明上訴理由者，應於提出上訴後20日內向本院補提理由書狀
（均須按他造當事人之人數附繕本）上訴時應提出委任律師或具
有律師資格之人之委任狀；委任有律師資格者，另應附具律師資
格證書及釋明委任人與受任人有民事訴訟法第466條之1第1項但
書或第2項（詳附註）所定關係之釋明文書影本。如委任律師提
起上訴者，應一併繳納上訴審裁判費。
中    華    民    國   100    年    12    月    28    日
                            書記官  鎖瑞嶺
附註：
民事訴訟法第466條之1（第1項、第2項）：
對於第二審判決上訴，上訴人應委任律師為訴訟代理人。但上訴
人或其他法定代理人具有律師資格者，不在此限。
上訴人之配偶、三親等內之血親、二親等內之姻親，或上訴人為
法人、中央或地方機關時，其所屬專任人員具有律師資格並經法
院認為適當者，亦得為第三審訴訟代理人。